臺灣高等法院刑事判決　　　　　　　 96年度上更(一)字第270號
上　訴　人　臺灣桃園地方法院檢察署檢察官
被　　　告　甲○○
公設辯護人　本院公設辯護人　周君穎
上列上訴人因被告偽造有價證券案件，不服臺灣桃園地方法院九
十三年度訴緝字第三號，中華民國九十三年五月十日第一審判決
（起訴案號：臺灣桃園地方法院檢察署九十二年度偵字第二二七
二號），提起上訴，本院判決如下：
    主  文
原判決撤銷。
甲○○行使偽造文書，足以生損害於他人，處有期徒刑壹年，減
刑為有期徒刑陸月，如易科罰金以銀元佰元即新台幣玖佰元折
算壹日。如附表編號二所示支票背面偽造之「李培欽」署押壹枚
沒收。
    事  實
一、甲○○明知通俗所稱之「芭樂票」，係不能兌現之空頭支票
    ，竟意圖為自己（如附表編號一、三部分）及第三人（如附
    表編號二部分）不法之所有，並基於概括犯意，先後三次購
    進「芭樂票」（為友聖交通有限公司乙○○失竊之支票，其
    中一紙已經不詳姓名人填載金額、日期，完成發票行為；另
    二紙金額、日期均空白），持以購貨或交給不知情之林家如
    、林明正對外週轉詐取現金。其中附表編號二部分，甲○○
    並在支票背面偽簽「李培欽」署押，作為背書，交付林明正
    行使，足以生損害於真正之李培欽及執票人。嗣因該三張支
    票經執票人提示，遭以「掛失空白支票」為由退票，為警循
    線查獲，始悉上情。
二、案經桃園縣警察局龜山分局報請台灣桃園地方法院檢察署檢
    察官偵查起訴。
    理  由
一、被告甲○○及檢察官對於對於卷附各項證據資料之證據能力
    ，於歷審中，均表示不爭執，經審酌該等傳聞性言詞陳述及
    書面陳述作成時之情況，並無不宜作為證據之情事，依刑事
    訴訟法第一五九條之五第一項規定，得作為證據。
二、訊據被告甲○○除辯稱無詐欺犯意，係因筆誤而寫錯名字外
    ，餘均坦認不虛，系爭支票係友聖交通有限公司乙○○失竊
    之物，亦經乙○○供述綦詳，且有遺失票據申報書、票據掛
    失止付通知書在案可稽，各該支票之調現、退票情形，復據
    證人林家如、林明正、曾義斌、永美方、鄭秀芬供證明確，
    並有支票及退票理由單存卷足參。衡諸被告以低價買進「芭
    樂票」使用，當知必然不會兌現，而自己姓名平日書寫成習
    ，亦無筆誤之理，被告竟將筆畫簡單之「文」字，代以較為
    煩體之「培」字，字跡流暢，有該支票背書在卷可考，顯見
    其心存詐意，刻意造假，足以生損害於被冒名人及執票人，
    所辯無非畏罪飾卸之詞，不足採信，其犯行可以認定。
三、被告行為後，刑法於九十四年二月二日經總統公布修正，自
    九十五年七月一日起生效施行，就與本件有關之刪除牽連犯
    、連續犯、提高法定刑罰金最低數額部分，綜合比較結果，
    應適用較有利於被告之行為時之舊法。核被告所為，應成立
    刑法第二百十六條、第二百十條之行使偽造私文書罪；修正
    前刑法第三百三十九條第一項之詐欺罪。先後三次詐欺，時
    間接近，犯罪構成要件相同，顯係基於概括犯意為之，應論
    以連續詐欺一罪。其中有二次係分別利用不知情之林家如、
    林明正對外詐調現金，屬間接正犯。所犯行使偽造私文書與
    連續詐欺罪間，具有方法結果之牽連犯關係，應從一重行使
    偽造私文書罪處斷。
四、起訴書雖謂被告購進他人失竊之支票，擅自填載發票日期及
    金額，持以行使，詐調現金及購買家具，各支票終遭退票，
    認被告所犯係刑法第二０一條第一項之偽造有價證券罪名及
    同條第二項之行使偽造有價證券罪名。然「俗稱芭樂票之支
    票，係指利用偽造或變造他人身分證明，冒名向金融行庫虛
    設帳戶並領取甲存空白支票使用，或以相當對價或其他方式
    ，委請知情之人至金融行庫設立帳戶並請領甲存支票供自己
    使用者而言，後者又稱為人頭票；上開被冒名設立帳戶者或
    提供人頭設立帳戶者，帳戶內通常並無足支付支票金額之存
    款，跳票之機率甚高，其中利用偽造或變造他人身分證明虛
    設帳戶而請領甲存空白支票並簽發行使者，明顯屬偽造有價
    證券，而簽發人頭票，未必當然係偽造有價證券，仍須視該
    提供人頭者有無授權為斷」，最高法院著有九十二年台上字
    第四四五三號、九十三年台上字第一七九號判決可供參考，
    足見被告如係自市場上購買所謂「芭樂票」使用，是否構成
    偽造有價證券，仍需視該人頭有無授權為斷，並非一使用「
    芭樂票」，即觸犯偽造有價證券罪或行使偽造有價證券罪。
    檢察官既未舉證證明被告有明知系爭支票係屬失竊贓物，或
    逕行挪用，本院亦查無積極確證足證其情，依罪疑唯輕原則
    ，自不能逕論以偽造有價證券及行使偽造有價證券罪。惟行
    使偽造有價證券罪名，原含有詐欺罪質，本院自得本於該同
    一之基本社會事實，自由認事用法，不受起訴法條拘束，亦
    不生變更起訴法條之問題，且就與之相牽連，具有裁判上一
    罪關係之行使偽造私文書罪部分，併予審究，允予敘明。
五、原審未察，遽為無罪諭知，核非允當。檢察官上訴予以指摘
    ，非無理由，應由本院將之撤銷改判。爰審酌被告利用「芭
    樂票」行詐之犯罪手段、偽造他人署押卻仍狡展之犯情，事
    後坦承錯誤之態度，犯罪所得不多，暨其素行、智識程度、
    犯罪目的等一切情狀，量處如主文所示之刑示懲。再因其行
    為在九十六年四月二十四日以前，爰依中華民國九十六年罪
    犯減刑條例之規定予以減刑，亦如主文所示。如附表編號二
    所示支票背面偽造之「李培欽」署押壹枚，係屬偽造之署押
    ，並依法宣告沒收之。
據上論斷，應依刑事訴訟法第三百六十九條第一項前段、第三百
六十四條、第二百九十九條第一項前段，刑法第二條第一項前段
，第二百十六條、第二百十條、修正前第三百三十九條第一項、
第五十五條後段、第五十六條、第四十一條、修正前罰金罰鍰提
高標準條例第一條、第二條第一項，中華民國九十六年罪犯減刑
條例第二條第一項第三款，現行法規所定貨幣單位折算新臺幣條
例第二條，判決如主文。
中　　華　　民　　國　　96　　年　　10　　月　　16　　日
              　  刑事第十九庭　審判長法  官　尤豐彥
                                   　 法  官  魏新國
                                   　 法  官  洪昌宏
以上正本證明與原本無異。
如不服本判決，應於收受送達後十日內向本院提出上訴書狀，其
未敘述上訴之理由者並得於提起上訴後十日內向本院補提理由書
（均須按他造當事人之人數附繕本）。
                                      書記官　王韻雅
中　　華　　民　　國　　96　　年　　10　　月　　16　　日
附表：
┌──┬────┬─────┬────┬───┬───┬──────┬───────┐
│編號│付款銀行│票據號碼  │票載金額│發票日│發票人│取得票據及簽│票據轉讓情形  │
│    │        │          │（新台幣│（民國│      │發之時間、地│              │
│    │        │          │）      │）    │      │點、對價    │              │
│    │        │          │        │      │      │            │              │
├──┼────┼─────┼────┼───┼───┼──────┼───────┤
│一  │台北國際│QG0000000 │九萬元整│九十一│友聖（│一、於九十一│一、甲○○於九│
│    │商業銀行│          │        │年七月│起訴書│年五月中旬間│十一年五月二十│
│    │林口分行│          │        │三十日│誤繕為│某日，在桃園│日，在桃園市鎮│
│    │        │          │        │      │「右聖│市某處，以五│三街四十號友人│
│    │        │          │        │      │」）交│千元之代價向│林明正住處，持│
│    │        │          │        │      │通有限│某不詳姓名成│該張支票交予不│
│    │        │          │        │      │公司負│年人購得。  │知內情之林家如│
│    │        │          │        │      │責人許│二、於同日在│，供其對外週轉│
│    │        │          │        │      │建順  │同市區內填載│現金抵債。    │
│    │        │          │        │      │      │發票日期及金│二、林家如於同│
│    │        │          │        │      │      │額。        │日持該張支票交│
│    │        │          │        │      │      │            │予桃園市○○路│
│    │        │          │        │      │      │            │四七六號九樓聖│
│    │        │          │        │      │      │            │陶沙酒店負責人│
│    │        │          │        │      │      │            │譚吉祥之妻「小│
│    │        │          │        │      │      │            │翠」，資以清償│
│    │        │          │        │      │      │            │先前消費金額及│
│    │        │          │        │      │      │            │借款。嗣由該酒│
│    │        │          │        │      │      │            │店會計小姐魏淑│
│    │        │          │        │      │      │            │月持向台北國際│
│    │        │          │        │      │      │            │商業銀行桃園分│
│    │        │          │        │      │      │            │行提示遭退票。│
├──┼────┼─────┼────┼───┼───┼──────┼───────┤
│二  │同上    │QG0000000 │五萬五千│九十一│同上  │一、於九十一│一、甲○○於九│
│    │        │          │元整    │年六月│      │年五月下旬間│十一年五月二十│
│    │        │          │        │三十日│      │某日，在桃園│五日二十一時許│
│    │        │          │        │      │      │市○○路某處│，在桃園市鎮三│
│    │        │          │        │      │      │，以約五、六│街四十號，將該│
│    │        │          │        │      │      │千元代價向某│張支票轉交不知│
│    │        │          │        │      │      │不詳姓名成年│內情之林明正，│
│    │        │          │        │      │      │人購得。    │供其對外週轉現│
│    │        │          │        │      │      │二、於同日在│金。          │
│    │        │          │        │      │      │同市區內於支│二、林明正於九│
│    │        │          │        │      │      │票上填載發票│十一年五月二十│
│    │        │          │        │      │      │日期及金額。│六日十八時許，│
│    │        │          │        │      │      │三、在支票背│在桃園市鎮○街│
│    │        │          │        │      │      │面偽簽「李培│四十號，持該張│
│    │        │          │        │      │      │欽」署押，作│支票向曾義斌調│
│    │        │          │        │      │      │為背書。　  │借現金五萬五千│
│    │        │          │        │      │      │    　      │元。經曾義斌之│
│    │        │          │        │      │      │    　      │妻永美方於翌日│
│    │        │          │        │      │      │    　      │持向新竹國際商│
│    │        │          │        │      │      │    　　    │業銀行桃園分行│
│    │        │          │        │      │      │            │提示遭退票。  │
├──┼────┼─────┼────┼───┼───┼──────┼───────┤
│三  │同上    │QG0000000 │八萬元整│九十一│同上  │一、於九十一│一、甲○○於九│
│    │        │          │        │年六月│      │年六月間某日│十一年六月十九│
│    │        │          │        │二十八│      │，在林口長庚│日下午，在桃園│
│    │        │          │        │日    │      │醫院急診室門│市○○路八三二│
│    │        │          │        │      │      │口，以三千元│號，持以諉稱係│
│    │        │          │        │      │      │之代價向某不│其岳父之支票，│
│    │        │          │        │      │      │詳姓名成年男│，向鄭秀芬詐購│
│    │        │          │        │      │      │子購得。    │價值六萬五千元│
│    │        │          │        │      │      │二、購得時發│之家具，要求鄭│
│    │        │          │        │      │      │票日期及金額│女找給餘款，鄭│
│    │        │          │        │      │      │均已填載完畢│女許以兌現後處│
│    │        │          │        │      │      │。          │理。          │
│    │        │          │        │      │      │            │二、鄭秀芬於同│
│    │        │          │        │      │      │            │日持向新竹國際│
│    │        │          │        │      │      │            │商業銀行東門分│
│    │        │          │        │      │      │            │行提示遭退票。│
└──┴────┴─────┴────┴───┴───┴──────┴───────┘
附錄：本案論罪科刑法條
刑法第二百十六條：
（行使偽造變造或登載不實之文書罪）
行使第二百十條至第二百十五條之文書者，依偽造、變造文書或
登載不實事項或使登載不實事項之規定處斷。
刑法第二百十條：
（偽造變造私文書罪）
偽造、變造私文書，足以生損害於公眾或他人者，處五年以下有
期徒刑。
